ACORDAO-COMPLETO-2441826

ACÓRDÃO 7960/2021 ATA 15/2021 - PRIMEIRA CÂMARA

VISTOS, relatados e discutidos estes autos de tomada de contas especial instaurada pelo Fundo Nacional de Desenvolvimento da Educação contra o Sr. Jorge Luiz Lobo Rosa, ex-prefeito do município de Uauá/BA, em razão da impugnação parcial das despesas realizadas com recursos federais repassados para execução de ações dos programas Peja/2005 e 2006, PDDE 2008 e 2009, Pnate 2007 e 2008.
ACORDAM os ministros do Tribunal de Contas da União, reunidos em sessão da 1ª Câmara, diante das razões expostas pelo relator, em:
9.1. com fundamento no art. 93 da Lei 8.443/1992 e nos arts. 6º, I, e 19, caput, da IN/TCU 71/2012, arquivar o presente processo, sem julgamento do mérito, sem baixa da responsabilidade e sem cancelamento do débito, a cujos pagamentos continuará obrigado o Sr. Jorge Luiz Lobo Rosa, para que lhe possa ser dada quitação:
	Valor (R$) 
	Data

	2.862,50
	3/1/2009

	31.157,60
	28/12/2009

9.2. dar ciência ao Fundo Nacional de Desenvolvimento da Educação (FNDE) ) de que:
9.2.1. o arquivamento dos presentes autos não exime a autoridade administrativa de adotar outras medidas administrativas ao seu alcance ou requerer, ao órgão jurídico pertinente, as medidas judiciais e extrajudiciais cabíveis, com vistas à obtenção do ressarcimento do débito apurado, inclusive o protesto, se for o caso (§ 2º do art. 6º da IN TCU 71/2012) ;
9.2.2. devem ser informadas, em seu relatório de gestão do próximo exercício, as providências adotadas em relação ao débito tratado nos presentes autos, conforme art. 18, II, da IN TCU 71/2012;
9.3. dar ciência da presente deliberação ao Fundo Nacional de Desenvolvimento da Educação (FNDE) e ao Sr. Jorge Luiz Lobo Rosa.

Tomada de contas especial instaurada em razão da impugnação parcial das despesas realizadas com recursos repassados para execução do Peja/2005, Peja/2006, PDDE/2008, PDDE/2009, Pnate/2007 e Pnate/2008.

Primeira Câmara

Município de Uauá/BA.

3. Responsável/Interessado:
3.1. Responsável: Jorge Luiz Lobo Rosa (XXX.138.175-XX).
3.2. Interessado: Fundo Nacional de Desenvolvimento da Educação (FNDE).

13.1. Ministros presentes: Walton Alencar Rodrigues (Presidente), Benjamin Zymler e Jorge Oliveira.
13.2. Ministros-Substitutos presentes: Augusto Sherman Cavalcanti e Weder de Oliveira (Relator).

WEDER DE OLIVEIRA

Adoto como relatório a instrução produzida pela Secretaria de Controle Externo de Tomada de Contas Especial (SecexTCE) , com os ajustes de forma pertinentes[footnoteRef:2]: [2:  Peças 35-37.] 
"INTRODUÇÃO
1.  Cuidam os autos de tomada de contas especial instaurada pelo Fundo Nacional de Desenvolvimento da Educação (FNDE) , em desfavor do Sr. Jorge Luiz Lobo Rosa (...) , ex-prefeito municipal de Uauá/BA (gestões 2005/2008 e 2009/2012) , em face da impugnação de despesas relacionadas aos recursos repassados ao município de Uauá/BA em virtude dos programas:
a)   Programa Dinheiro Direto na Escola (PDDE) , nos exercícios de 2008 e 2009, que tiveram por objeto 'Contribuir para o provimento das necessidades prioritárias das escolas beneficiárias que concorram para a garantia de seu funcionamento e para a promoção de melhorias em sua infraestrutura física e pedagógica, bem como incentivar a autogestão escolar e o exercício da cidadania com a participação da comunidade no controle social' (peça 6, p. 73) ;
b)   Programa de Apoio aos Sistemas de Ensino para Atendimento à educação de Jovens e Adultos (Peja) , nos exercícios de 2005 e 2006, que tiveram por objeto 'transferência de recursos financeiros, em caráter suplementar, em favor dos estados, do Distrito Federal e dos Municípios, destinados a ampliar a oferta de vagas de ensino fundamental público de jovens e adultos a propiciar o atendimento educacional, com qualidade e aproveitamento, aos alunos matriculados nessa modalidade de ensino' (peça 6, p. 75) ;
c)   Programa Nacional de Apoio ao Transporte Escolar (Pnate) , nos exercícios de 2007 e 2008, que tiveram por objeto 'custear, em caráter suplementar a oferta de transporte escolar aos alunos do ensino básico, residentes em área rural, para garantir o casso à educação nos estados, no Distrito Federal e nos municípios' (peça 6, p. 72) .
HISTÓRICO
2.  Para a execução do Pnate/2007, o FNDE repassou, ao município de Uauá/BA, a importância total de R$ 189.170,10, conforme ordens bancárias constantes da peça 6, p. 726. Os recursos foram creditados na conta específica de acordo com o valor original e data das ordens bancárias conforme mostra a tabela a seguir. Ressalta-se que, em virtude da ausência nos autos dos extratos bancários da conta específica, será apresentada a data da emissão da ordem bancária, sendo considerada, para fins de cálculo de possíveis débitos, a data de crédito na conta, visando o conservadorismo nos cálculos, uma semana após a emissão das ordens bancárias.
	Valor Original (R$) 
	Data das ordens bancárias

	42.037,78
	30/4/2007

	21.018,89
	31/5/2007

	21.018,89
	29/6/2007

	21.018,89
	31/7/2007

	21.018,89
	31/8/2007

	21.018,89
	28/9/2007

	21.018,89
	27/10/2007

	21.018,98
	15/12/2007

3.  Para a execução do Pnate/2008, o FNDE repassou, ao município de Uauá/BA, a importância total de R$ 166.549,76, conforme ordens bancárias constantes da peça 6, p. 73. Os recursos foram creditados na conta específica de acordo com o valor original e data das ordens bancárias conforme mostra a tabela a seguir. Ressalta-se que, em virtude da ausência nos autos dos extratos bancários da conta específica, será apresentada a data da emissão da ordem bancária, sendo considerada, para fins de cálculo de possíveis débitos, a data de crédito na conta, visando o conservadorismo nos cálculos, uma semana após a emissão das ordens bancárias.
	Valor Original (R$) 
	Data das ordens bancárias

	21.018,98
	9/4/2008

	21.018,98
	18/4/2008

	17.787,40
	3/6/2008

	17.787,40
	26/6/2008

	17.787,40
	19/7/2008

	17.787,40
	2/9/2008

	17.787,40
	30/9/2008

	17.787,40
	31/10/2008

	17.787,40
	28/11/2008

4.  Para a execução do PDDE/2008, o FNDE repassou, ao município de Uauá/BA, a importância total de R$ 126.601,10, conforme ordens bancárias constantes da peça 6, p. 73-74. Os recursos foram creditados na conta específica de acordo com o valor original e data das ordens bancárias conforme mostra a tabela a seguir. Ressalta-se que, em virtude da ausência nos autos dos extratos bancários da conta específica, será apresentada a data da emissão da ordem bancária, sendo considerada, para fins de cálculo de possíveis débitos, a data de crédito na conta, visando o conservadorismo nos cálculos, uma semana após a emissão das ordens bancárias.
	Valor Original (R$) 
	Data das ordens bancárias

	30.324,20
	14/1/2008

	67.655,40
	14/8/2008

	27.919,00
	15/8/2008

	702,50
	10/10/2008

5.  Para a execução do PDDE/2009, o FNDE repassou, ao município de Uauá/BA, a importância total de R$ 54.001,50, conforme ordens bancárias constantes da peça 6, p. 74-75. Os recursos foram creditados na conta específica de acordo com o valor original e data das ordens bancárias conforme mostra a tabela a seguir. Ressalta-se que, em virtude da ausência nos autos dos extratos bancários da conta específica, será apresentada a data da emissão da ordem bancária, sendo considerada, para fins de cálculo de possíveis débitos, a data de crédito na conta, visando o conservadorismo nos cálculos, uma semana após a emissão das ordens bancárias.
	Valor Original (R$) 
	Data das ordens bancárias

	7.925,40
	21/12/2009

	4.609,20
	22/12/2009

	41.446,90
	28/12/2009

6.  Para a execução do Peja/2005, o FNDE repassou, ao município de Uauá/BA, a importância total de R$ 163.300,00, conforme ordens bancárias constantes da peça 6, p. 75. Os recursos foram creditados na conta específica de acordo com o valor original e data das ordens bancárias conforme mostra a tabela a seguir. Ressalta-se que, em virtude da ausência nos autos dos extratos bancários da conta específica, será apresentada a data da emissão da ordem bancária, sendo considerada, para fins de cálculo de possíveis débitos, a data de crédito na conta, visando o conservadorismo nos cálculos, uma semana após a emissão das ordens bancárias.
	Valor Original (R$) 
	Datas das ordens bancárias

	49.980,00
	22/6/2005

	66.640,00
	31/8/2005

	32.660,00
	28/9/2005

	16.330,00
	28/10/2005

7.  Para a execução do Peja/2006, o FNDE repassou, ao município de Uauá/BA, a importância total de R$ 209.550,00, conforme ordens bancárias constantes da peça 6, p. 76. Os recursos foram creditados na conta específica de acordo com o valor original e data das ordens bancárias conforme mostra a tabela a seguir. Ressalta-se que, em virtude da ausência nos autos dos extratos bancários da conta específica, será apresentada a data da emissão da ordem bancária, sendo considerada, para fins de cálculo de possíveis débitos, a data de crédito na conta, visando o conservadorismo nos cálculos, uma semana após a emissão das ordens bancárias.
	Valor Original (R$) 
	Datas das ordens bancárias

	78.581,25
	2/5/2006

	26.193,75
	2/10/2006

	26.193,75
	18/11/2006

	26.193,75
	1/12/2006

	26.193,75
	7/12/2006

	26.193,75
	27/12/2006

8.  Conforme se verifica no relatório de TCE 123/2018 - Direc/COTCE/CGCAP/Difin-FNDE/MEC (peça 6, p. 72-94) , foram imputados débitos em todos os programas supramencionados em razão de (peça 6, p. 76-77) :
a)   Pnate/2007: Despesa impugnada por ter sido realizada com o pagamento de tarifas bancárias no valor de R$ 360,48;
b)   Pnate/2008: Despesa impugnada por ter sido realizada com o pagamento de tarifas bancárias no valor de R$ 214,17;
c)   PDDE/2008: Impugnações referentes às despesas descritas no demonstrativo foram gastas com gêneros alimentícios no valor de R$ 37.920,00;
d)   PDDE/2009: O saldo do exercício anterior informado no demonstrativo diverge do saldo reprogramado apurado na análise financeira. O valor informado no campo de recursos transferidos pelo FNDE diverge do valor efetivamente repassado totalizando o montante de R$ 34.033,15;
e)   Peja/2005: Despesa impugnada por ter sido realizada com o pagamento de tarifas bancárias no valor de R$ 469,25;
f)   Peja/2006: Despesa impugnada por constar no extrato bancário de conta específica do programa pagamento descrito como pagamentos diversos, sendo R$ 30,00 referentes a pagamentos diversos e R$ 887,64 referentes a tarifas bancárias.
9.  Por diversas vezes, o órgão instaurador notificou o Sr. Jorge Luiz Lobo Rosa acerca das irregularidades relacionadas aos programas em análise na presente instrução, requerendo as providências devidas ou a devolução dos aludidos recursos. Na peça 6, p. 86-92 estão listadas as comunicações e datas das mesmas. Ressalta-se que a responsável foi notificada por meio de edital em virtude de algumas comunicações encaminhadas a seus endereços não terem retornado com aviso de recebimento.
10.  Diante do não saneamento das irregularidades e da consequente não demonstração da boa e regular dos recursos federais repassados, assim como da não devolução dos recursos, instaurou-se a Tomada de Contas Especial (peça 4, p. 251) . Nesse sentido, no relatório de TCE 123/2018 - Direc/COTCE/CGCAP/Difin-FNDE/MEC (peça 6, p. 72-94) , conclui-se que o prejuízo importaria no valor original de R$ 73.914,69, imputando-se responsabilidade ao Sr. Jorge Luiz Lobo Rosa (...) , ex-prefeito municipal de Uauá/BA (gestões 2005/2008 e 2009/2012) , uma vez que o mesmo era a pessoa responsável pela gestão e execução dos recursos federais recebidos à conta de todos os programas já mencionados e pelas prestações de contas correspondentes.
11.  O Relatório de auditoria 1024/2018, da Controladoria-Geral da União (peça 7, p. 1-4) , chegou às mesmas conclusões.
12.  Adicionalmente, após serem emitidos o certificado de auditoria (peça 7, p. 5) , o parecer do dirigente de controle interno (peça 7, p. 6) e o pronunciamento ministerial (peça 8) , o processo foi remetido a este Tribunal.
ANÁLISE DOS PRESSUPOSTOS DE PROCEDIBILIDADE DA IN/TCU 71/2012
13.  Verifica-se que não houve o transcurso de mais de dez anos desde o fato gerador sem que tenha havido a notificação do responsável pela autoridade administrativa federal competente (art. 6º, II, c/c art. 19, da IN/TCU 71/2012, modificada pela IN/TCU 76/2016) , uma vez que os recursos foram transferidos entre 2005 e 2009 (peça 6, p. 72-94) , o prazo final para apresentação das prestações de contas ocorreu a partir de 28/2/2006 (peça 4, p. 256) e o responsável foi notificado pela autoridade administrativa competente desde 2009 acerca das irregularidades detectadas (peça 6, p. 86-92) , exceto para o caso do Peja/2006, conforme ilustrado na tabela abaixo.
	Programa
	Notificação
	Data

	Pnate/2007
	Edital de Notificação 68
	10/12/2015

	Pnate/2008
	Edital de Notificação 68
	10/12/2015

	PDDE/2008
	Edital de Notificação 8
	30/01/2014

	PDDE/2009
	Edital de Notificação 26
	26/05/2015

	Peja/2005
	Edital de Notificação 54
	5/10/2015

	Peja/2006
	Edital de Notificação 43
	21/06/2017

14.  Portanto, considera-se, para o caso do Peja/2006, entende-se que a apuração do débito no valor original de R$ 917,64 (peça 6, p. 76) não deve prosseguir, tendo em vista o interregno superior a dez anos entre a ocorrência das supostas irregularidades e a notificação da autoridade administrativa, o que prejudica, agora, o pleno exercício do contraditório e da ampla defesa, razão pela qual não será analisado na presente instrução o mencionado programa.
15.  Verifica-se que o valor atualizado do débito apurado sem juros, em 1/1/2017, é superior a R$ 100.000,00, na forma estabelecida conforme os arts. 6º, I, e 19, da IN/TCU 71/2012, modificada pela IN/TCU 76/2016, uma vez que o valor original dos mesmos supera tal quantia.
16.  A tomada de contas especial está, assim, devidamente constituída e em condição de ser instruída.
17.  Em atendimento ao item 9.4, do Acórdão 1772/2017-TCU-Plenário (relator ministro-substituto Augusto Sherman Cavalcanti) , foi efetuada pesquisa no sistema processual do TCU, e não foram encontradas tomadas de contas especiais em tramitação com débitos imputáveis ao responsável com valores inferiores ao fixado no art. 6º, I, da Instrução Normativa TCU 71/2012.
EXAME TÉCNICO
18.  Da análise dos documentos presentes nos autos, verifica-se que o Sr. Jorge Luiz Lobo Rosa (...) , ex-prefeito Municipal de Uauá/BA (gestões 2005/2008 e 2009/2012) , era a pessoa responsável pela gestão e execução dos recursos federais recebidos à conta dos convênios em análise, bem como pela prestação de contas por meio do SiGPC.
19.  Da análise dos autos, verifica-se que foi dada oportunidade de defesa ao agente responsabilizado, em obediência aos princípios constitucionais que asseguram o direito ao contraditório e à ampla defesa (art. 5, LV, da Constituição Federal) , tendo em vista a notificação realizada por intermédio das comunicações listadas na peça 6, p. 86-92.
20.  Entretanto, o Sr. Jorge Luiz lobo Rosa (...) , ex-prefeito municipal de Uauá/BA (gestões 2005/2008 e 2009/2012) se manteve silente e não recolheu o montante devido aos cofres do FNDE, razão pela qual a sua responsabilidade deve ser mantida.
21.  Em relação aos débitos imputados em razão do pagamento de tarifas bancárias, a jurisprudência desta Corte de Contas tem entendido que não se deve imputar débito em razão de despesas bancárias decorrentes da simples utilização de serviços bancários necessários para a manutenção da conta. Tal entendimento encontra-se chancelado nos Acórdão 169/2019-TCU-Primeira Câmara (relator ministro-substituto Marcos Bemquerer) , 4661/2017-Primeira Câmara (relator ministro Benjamin Zymler) , 2508/2018-Segunda Câmara (relator ministro Aroldo Cedraz) .
22.  Assim, entende-se que os débitos imputados em razão de pagamento de tarifas bancárias no âmbito do Pnate/2007, Pnate/2008 e Peja/2005, nos valores de R$ 360,48, R$ 214,17 e R$ 469,25, respectivamente, não devem prosperar, uma vez que as tarifas decorrem da movimentação normal das contas, cobradas, por exemplo, em razão da realização de transferência e emissão de cheque, conforme se verifica nos extratos do Pnate 2007 (peça 5, p. 213-219) , do Pnate/2008 (peça 5, p. 220-224) , do Peja /2005 (peça 5, p. 249-253 e peça 6, p. 1-3) e do Peja/2006 (peça 6, p. 14-24) .
23.  Portanto, restam descaracterizados os débitos levantados no âmbito do Pnate/2007, Pnate/2008 e Peja/2005. Cabe analisar as irregularidades apontadas na execução do PDDE/2008 e PDDE/2009.
24.  A prestação de contas do PDDE/2008 foi encaminhada por meio do ofício 010/2009 (peça 3, p. 129) . A documentação foi analisada na notificação Dipra 73595/PDDE/2009 (peça 5, p. 74) e, posteriormente no parecer 302/2013-Diafi/Copra/CGCAP/Difin/FNDE/MEC (peça 5, p. 156-158) . No relatório de TCE 123/2018 - Direc/COTCE/CGCAP/Difin-FNDE/MEC (peça 6, p. 86) , concluiu-se pela impugnação de despesas no montante de R$ 37.920,00, haja vista que tal valor foi gasto com a aquisição de gêneros alimentícios.
25.  O art. 2º, parágrafo único, da Resolução CD/FNDE 19, de 15 de maio de 2008, estabelece que:
'É vedada a aplicação dos recursos do PDDE em gastos com pessoal, em implementação de outras ações que estejam sendo objeto de financiamento pelo Fundo Nacional de Desenvolvimento da Educação (FNDE) e em pagamentos de tarifas bancárias e de tributos federais, distritais, estaduais e municipais quando não incidentes sobre os bens adquiridos ou produzidos e os serviços contratados para a consecução dos objetivos do programa.'
26.  Uma vez que outro programa distinto financiado pelo FNDE, o Programa Nacional de Alimentação Escolar - Pnae, possui justamente como objeto a aquisição de gêneros alimentícios para as escolas, entende-se que a realização de despesas com aquisição de gêneros alimentícios com recursos do PDDE é irregular.
27.  A Resolução CD/FNDE 38, de 19 de agosto de 2008, que disciplinou o Pnae, estabelece em seu art. 1º o objetivo deste programa:
'Estabelecer os critérios e as formas da transferência legal de recursos financeiros, em caráter suplementar, aos Estados, Municípios e Distrito Federal, à conta do Programa Nacional de Alimentação Escolar - PNAE, para aquisição, exclusiva, de gêneros alimentícios adequados às necessidades nutricionais, aos hábitos alimentares dos alunos matriculados [...]'
28.  Ademais, existem os manuais e orientações do PDDE desenvolvidos para os gestores dos programas, que deixam mais claro o entendimento de que os recursos recebidos no âmbito deste programa não podem ser gastos com aquisição de gêneros alimentícios. Documento intitulado 'Perguntas e respostas' (disponível em http://www.fnde.gov.br/index.php/centrais-de-conteudos/publicacoes/category/191-consultas?download=11775:perguntas-e-respostas-03-09-18, consultado em 29/7/19) assim dispõe, no item 20, p. 11:
'Os recursos do PDDE também não podem ser usados em: gastos com pessoal; gêneros alimentícios; livros didáticos e de literatura já distribuídos pelo FNDE por meio do PNLD e do PNBE; passagens e diárias; combustíveis, materiais para manutenção de veículos e transportes para atividades administrativas; flores, festividades, comemorações, coquetéis, recepções, prêmios, presentes; reformas de grande porte e ampliação de áreas construídas; despesas de qualquer espécie que caracterizem auxílio assistencial ou individual (uniforme, material escolar, etc.) ; pagamento, a qualquer título, a agente público da ativa; tarifas bancárias; pagamento de tributos, exceto os incidentes sobre os bens adquiridos e/ou serviços contratados.'
29.  Portanto, entende-se que os recursos recebidos no âmbito do PDDE/2008 não foram corretamente aplicados com a aquisição de gêneros alimentícios.
30.  Neste ponto, entende-se necessário esclarecer que os recursos repassados por meio do PDDE/2008 foram executados diretamente por dezoito escolas do município, sendo estas então as reais unidades executoras descentralizadas. Assim, não há dúvidas de que os recursos foram gastos no âmbito de execução de programa de governo relacionado à educação, que está dentro do escopo principal do PDDE/2008, cujo objeto consistia em 'Contribuir para o provimento das necessidades prioritárias das escolas beneficiárias que concorram para a garantia de seu funcionamento e para a promoção de melhorias em sua infraestrutura física e pedagógica, bem como incentivar a autogestão escolar e o exercício da cidadania com a participação da comunidade no controle social'.
31.  Nesse contexto, os recursos transferidos ao município, a despeito de terem sido gastos em objeto distinto daquele rigorosamente previsto no PDDE, ainda assim não foram despendidos com objeto distinto da função de governo contemplada no referido programa, que era, sucintamente, apoio à educação.
32.  Neste ponto deve-se trazer à baila a diferenciação entre desvio de objeto e desvio de finalidade explicado com clareza no voto condutor do Acórdão 3601/2017-TCU-Segunda Câmara, de lavra do ministro-substituto Marcos Bemquerer, nos seguintes termos:
'O desvio de objeto se configura quando o convenente, sem autorização prévia do concedente, executa ações não previstas no plano de trabalho da avença, mas, em alguma medida, preserva o fim a que se destinam os recursos. O desvio de finalidade ocorre quando os recursos são aplicados em fim diverso daquele anteriormente pactuado ou ainda quando o escopo específico da avença não é atendido em decorrência de irregularidades na execução do ajuste. Esta prática (desvio de finalidade) evidencia maior reprovabilidade de conduta do que a anterior (desvio de objeto) , porque obsta o atendimento das necessidades específicas da comunidade que se beneficiaria com o ajuste, se não fosse o desvio de finalidade.
A jurisprudência deste Tribunal tem afastado o débito quando não se observa desvio de finalidade, mas tão somente desvio de objeto, na aplicação de recursos federais (acórdãos 2.882/2013 - relator ministro-substituto Weder de Oliveira, 3.126/2016 - relator ministro Walton Alencar Rodrigues, todos da 1ª Câmara, e 2.190/2013-relator ministro-substituto Marcos Bemquerer Costa, e 6.233/2016 - relator ministro Vital do Rego, ambos da 2ª Câmara) .
Especificamente no tocante à irregularidade tratada nestes autos, cumpre ressaltar que restou caracterizado o desvio de objeto, porquanto o fim pretendido pelo convênio foi atingido, pois, apesar de o veículo adquirido não possuir as especificações previstas no plano de trabalho, sua utilização foi adequada, realizando-se o transporte dos alunos conforme previsto no ajuste pactuado.
Dessarte, as alterações realizadas na aquisição do bem não se deram em prejuízo da finalidade pactuada e sequer têm expressão suficiente para causar adulteração do objeto do convênio.
Por tudo isso, com as vênias de praxe por discordar dos encaminhamentos sugeridos pela unidade instrutiva e pelo Parquet especializado, avalio que as falhas verificadas nos autos caracterizam desvio de objeto e têm natureza essencialmente formal, dando ensejo ao julgamento das contas pela regularidade com ressalva, na forma dos arts. 1º, inciso I; 16, inciso II, e 18 da Lei 8.443/1992, consoante a linha adotada nos precedentes acima mencionados.'
33.  Verifica-se, em consonância com o raciocínio supracitado, que ocorreu, de fato, desvio de objeto no caso do PDDE/2008, motivo pelo qual entende-se que o débito deve ser afastado, não restando mais despesas a serem impugnada no âmbito do PDDE, referente ao exercício de 2008.
34.  Restam somente a serem analisadas as despesas impugnadas no âmbito do PDDE/2009, no valor original de R$ 34.033,15 decorrente de saldos de exercícios anteriores informados erroneamente e dos valores dos recursos transferidos não estarem corretos na prestação de contas. Em relação a tais valores, não se verifica contestação sobre apuração, entendendo-se que os mesmos devem ser objeto de questionamento dos responsáveis.
35.  O valor atualizado do débito de R$ 34.033,15 em 1/1/2017 é de R$ 85.765,81. Portanto, em virtude do disposto no art. 7º, inc. III, da IN/TCU 71/2012, modificada pela IN/TCU 76/2016, entende-se que a presente tomada de contas especial deve ser arquivada em razão da subsistência de débito inferior ao limite de R$ 100.000,00, de que trata o inciso I do art. 6º da mencionada Instrução Normativa.
CONCLUSÃO
36.  Os débitos relacionados ao Peja/2006 não serão analisados na presente instrução, em razão do interregno superior a dez anos entre a ocorrência das supostas irregularidades e a notificação da autoridade administrativa, o que prejudica, agora, o pleno exercício do contraditório e da ampla defesa (parágrafo 14) .
37.  Em razão do exposto na presente instrução, considera-se que restam descaracterizados os débitos levantados no âmbito do Pnate/2007, Pnate/2008 e Peja/2005, pois os mesmos relacionavam-se à cobrança de tarifas bancárias decorrentes da movimentação normal das contas (parágrafos 21 e 22) .
38.  Ocorreu desvio de objeto, e não de finalidade, no âmbito do PDDE/2008, motivo pelo qual o débito apontado na execução deste programa também deve ser afastado (parágrafos 30 a 34) .
39.  Tendo em vista que o exame das ocorrências que ensejaram a instauração da presente tomada de contas especial evidenciou que o valor atualizado do débito apurado é inferior a R$ 100.000,00, limite mínimo fixado por este Tribunal para instauração de TCE;  considerando que não foram identificados outros processos em tramitação no Tribunal, nos quais constem débitos imputáveis ao responsável; e, considerando, ainda, que o processo encontra-se pendente de  citação válida neste Tribunal, cabe propor desde logo, a título de racionalização administrativa e economia processual, com vistas a evitar que o custo da cobrança seja superior ao valor da importância a ser ressarcida, o  arquivamento do processo, com fundamento no art. 93 da Lei 8.443/1992, nos arts. 169, VI, e 213 do RI/TCU c/c os arts. 6º, I, e 19 da IN/TCU 71/2012 (parágrafos 35 e 36) .
PROPOSTA DE ENCAMINHAMENTO
40.  Diante do exposto, submetem-se os autos à consideração superior, propondo:
a)   arquivar o presente processo, com fundamento no art. 93 da Lei 8.443/1992, nos arts. 169, VI, e 213 do RI/TCU, bem como nos arts. 19 e 6º, I, da IN/TCU 71/2012, sem julgamento do mérito, sem baixa da responsabilidade e sem cancelamento do débito de R$ 34.033,15 (valor original de 28/12/2009) , a cujo pagamento continuará obrigado o Sr. Jorge Luiz Lobo Rosa, para que lhes possa ser dada quitação;
b)   dar ciência da deliberação que vier a ser proferida ao FNDE, para que dê cumprimento ao disposto no art. 15, I, da IN TCU 71/2012, e ao Sr. Jorge Luiz Lobo Rosa; e
c)   dar ciência ao instaurador FNDE acerca da necessidade de informar em seu relatório de gestão do próximo exercício, as providências adotadas, no presente processo de tomada de contas especial, conforme art. 18, II, da IN-TCU 71/2012."
O MP/TCU, representado pelo procurador Rodrigo Medeiros de Lima, manifestou-se conforme a seguir[footnoteRef:3]: [3:  Peça 13.] 
" (...) 
2.  Antes que fosse promovida eventual citação do ex-prefeito, responsabilizado na fase interna da TCE (peças 1-7) , a Secretaria de Controle Externo de Tomada de Contas Especial (SecexTCE) elaborou a instrução à peça 10, cujo encaminhamento foi apoiado pelos seus dirigentes (peças 11 e 12) .
3.  A unidade técnica chegou à conclusão de que o presente processo deveria ser arquivado com fundamento no art. 93 da Lei 8.443/1992, nos arts. 169, VI, e 213 do RI/TCU, bem como nos arts. 19 e 6º, I, da Instrução Normativa (IN) /TCU 71/2012, sem julgamento do mérito, sem baixa da responsabilidade e sem cancelamento do débito de R$ 34.033,15 (data de ocorrência: 28/12/2009) , a cujo pagamento deveria continuar obrigado o Sr. Jorge Luiz Lobo Rosa, para que lhe pudesse ser dada quitação (proposta apresentada na letra 'a' do parágrafo 40 da instrução à peça 10, p. 8) .
4.  O débito destacado no parágrafo precedente seria relativo, unicamente, ao PDDE/2009, sendo a mencionada proposta de arquivamento dos autos consequência das seguintes conclusões da unidade técnica:
'34. (...) as despesas impugnadas no âmbito do PDDE/2009, no valor original de R$ 34.033,15 [são] decorrente[s] de saldos de exercícios anteriores informados erroneamente e dos valores dos recursos transferidos não estarem corretos na prestação de contas. Em relação a tais valores, não se verifica contestação sobre apuração, entendendo-se que os mesmos devem ser objeto de questionamento dos responsáveis.
35. O valor atualizado do débito de R$ 34.033,15 em 1/1/2017 é de R$ 85.765,81. Portanto, em virtude do disposto no art. 7º, inc. III, da IN/TCU 71/2012, modificada pela IN/TCU 76/2016, entende-se que a presente tomada de contas especial deve ser arquivada em razão da subsistência de débito inferior ao limite de R$ 100.000,00, de que trata o inciso I do art. 6º da mencionada Instrução Normativa.'
 (peça 10, p. 7-8) 
5.  Quanto à impossibilidade de eventual citação do ex-prefeito em relação aos outros cinco programas indicados no parágrafo inicial deste parecer, a SecexTCE registrou suas justificativas do seguinte modo, na instrução à peça 10:
	PROGRAMA
	DÉBITO APONTADO NA FASE INTERNA DA TCE
	JUSTIFICATIVA DA SECEXTCE

	Peja/2005
	R$ 469,25
	'21. Em relação aos débitos imputados em razão do pagamento de tarifas bancárias, a jurisprudência desta Corte de Contas tem entendido que não se deve imputar débito em razão de despesas bancárias decorrentes da simples utilização de serviços bancários necessários para a manutenção da conta. Tal entendimento encontra-se chancelado nos Acórdão 169/2019-TCU-Primeira Câmara (relator ministro-substituto Marcos Bemquerer) , 4661/2017-Primeira Câmara (relator ministro Benjamin Zymler) , 2508/2018-Segunda Câmara (relator ministro Aroldo Cedraz) .' (peça 10, p. 5) 

	Peja/2006
	R$ 917,64
	'14. (...) para o caso do Peja/2006, entende-se que a apuração do débito no valor original de R$ 917,64 (...) não deve prosseguir, tendo em vista o interregno superior a dez anos entre a ocorrência das supostas irregularidades e a notificação da autoridade administrativa, o que prejudica, agora, o pleno exercício do contraditório e da ampla defesa, razão pela qual não será analisado na presente instrução o mencionado programa.' (peça 10, p. 4-5) 

	Pnate/2007
	R$ 360,48
	Idem justificativa para o Peja/2005.

	Pnate/2008
	R$ 214,17
	Idem justificativa para o Peja/2005 e Pnate/2007.

	PDDE/2008
	R$ 37.920,00
	'33. Verifica-se, (...) , que ocorreu, de fato, desvio de objeto no caso do PDDE/2008, motivo pelo qual entende-se que o débito deve ser afastado, não restando mais despesas a serem impugnadas no âmbito do PDDE, referente ao exercício de 2008.' (peça 10, p. 7) 

***
6.  O Ministério Público manifesta sua concordância quanto ao raciocínio e as decorrentes conclusões da Secex-TCE quanto ao desfecho sugerido neste processo em relação aos programas sob responsabilidade do FNDE indicados no quadro do parágrafo precedente.
7.  No caso do PDDE/2009, considerando a data de ocorrência do débito indicado na proposta de encaminhamento da Secex-TCE, em 28/12/2009, mostra-se pertinente verificar a possível ocorrência da prescrição da pretensão de ressarcimento, tema que passa a ser abordado.
8.  Ao julgar, em 17/4/2020, o Recurso Extraordinário (RE) 636.886, no qual se discutia o alcance da regra estabelecida no art. 37, § 5º, da Constituição Federal, relativamente a pretensões de ressarcimento ao erário fundadas em decisões de Tribunal de Contas, o Supremo Tribunal Federal (STF) fixou, com repercussão geral, a tese de que 'É prescritível a pretensão de ressarcimento ao erário fundada em decisão de Tribunal de Contas', nos termos do voto do ministro Alexandre de Moraes.
9.  Registre-se que, contra o julgamento do STF no RE 636.886, foram opostos embargos de declaração pela Advocacia-Geral da União (AGU) , em 14/8/2020, pendentes de apreciação pela Corte Suprema.
10.  Não obstante o RE 636.886 ter sido julgado tendo como contexto a fase de execução de título executivo oriundo de decisão de Tribunal de Contas, é possível constatar, à vista do teor do voto do ministro Alexandre de Moraes, ao qual aderiram os demais, que a interpretação conferida pela Corte Suprema à matéria constitucional, quanto à inteligência do art. 37, § 5º, da Constituição Federal, é a da prescritibilidade, como regra, da pretensão de ressarcimento ao erário.
11.  Segundo constou do item 2 da ementa do acórdão, somente seriam imprescritíveis 'as ações de ressarcimento ao erário fundadas na prática de ato de improbidade administrativa doloso tipificado na Lei de Improbidade Administrativa - Lei 8.429/1992', conforme tese anteriormente definida.
12.  A conclusão externada afasta, em nosso sentir, a possibilidade de a Corte de Contas continuar a empregar, no exame de suas TCEs, a Súmula TCU 282, segundo a qual 'As ac¿o¿es de ressarcimento movidas pelo Estado contra os agentes causadores de danos ao era¿rio sa¿o [em quaisquer casos] imprescriti¿veis', por veicular interpretação que não mais se coaduna com o entendimento do STF.
13.  Ao mesmo tempo, exige que o TCU se debruce a respeito do prazo e regime prescricionais aplicáveis à pretensão ressarcitória exercida em sede de processo de contas, na medida em que sobre ela não disse a decisão do STF, inclusive por refugir à matéria de direito que lhe fora submetida na oportunidade.
14.  Assim, não havendo, na Lei 8.443/1992 ou em qualquer outro diploma legal, disposição específica, incumbe à Corte de Contas apontar, em atenção ao postulado da segurança jurídica e à vista dos parâmetros legislativos existentes, o arcabouço normativo aplicável, de forma a orientar os trabalhos no âmbito do Tribunal e nortear seus jurisdicionados.
15.  Isso já foi feito no que tange especificamente à pretensão sancionatória, no Acórdão 1441/2016-TCU-Plenário (relator: ministro Benjamin Zymler; redator: ministro Walton Alencar Rodrigues) , por ocasião da apreciação de incidente de uniformização de jurisprudência - ante a prevalência, àquele tempo, da tese da imprescritibilidade em qualquer hipótese da pretensão de ressarcimento ao erário. Ali se definiu a aplicação das regras gerais de prescrição, tratadas no Código Civil, aos processos de controle externo, inclusive quanto ao prazo decenal do art. 205 daquele diploma legal, aplicável quando inexistente prazo específico.
16.  Mesmo que reparação e penalidade tenham naturezas distintas, este membro do Ministério Público entende pela aplicação do mesmo regime e prazo decenal também à pretensão de ressarcimento, no controle externo, pelas mesmas razões empregadas pelo Tribunal em relação à pretensão sancionatória, em deferência à jurisprudência da Corte de Contas e, também, como forma de assegurar a uniformidade dos critérios de contagem do prazo prescricional.
17.  Não se ignora a existência de alguma divergência quanto à aplicação, no âmbito do Direito Público, das normas gerais de prescrição do Código Civil, pela especial pertinência do diploma às relações jurídicas de Direito Privado. Porém, disposições do Código Civil têm, sim, teor de normas gerais de Direito, aplicáveis também ao Direito Público à falta de norma específica -derrogatória da norma geral, pelo critério da especialidade.
18.  Cumpre esclarecer que a aplicação do regramento do Código Civil à prescrição no âmbito do TCU se faz por incidência direta, na condição de regra geral, o que dispensa o suprimento de lacuna legal, por meio de analogia. Nesse sentido, cabe transcrever excerto da manifestação do ministro Walton Alencar Rodrigues, assente no voto revisor aprovado pelo Plenário do TCU quando da prolação do acórdão 1.441/2016:
'O silêncio da Lei 8.443/1992, acerca da prescrição da multa, não abre lacuna a ser colmatada por analogia, mas hipótese de incidência da regra geral de prescrição, contida na legislação civil codificada.
Haveria, portanto, quando menos, lei formal, dispondo sobre a prescrição do dever-poder sancionador do Tribunal. A expressa disposição legal impede o uso da analogia, porque o instituto somente tem lugar na hipótese de omissão da lei. Essa, aliás, a dicção do art. 4º da Lei de introdução às normas do direito brasileiro, que transcrevo:
'Art. 4º Quando a lei for omissa, o juiz decidirá o caso de acordo com a analogia, os costumes e os princípios gerais de direito.'
No caso em exame, não há lacuna a ser preenchida por analogia com o direito público ou civil, mas regra de incidência direta, assentada no art. 205 do Código Civil.
Por essas razões, afasto-me das conclusões trazidas pelo e. relator, no sentido de que o Tribunal haveria de subordinar seu poder-dever de impor sanções à prescrição quinquenal, por ser esse o prazo preponderante 'no microssistema do Direito Público'. 
Manifesto-me, pois, pela incidência da regra geral de prescrição assentada no Código Civil, aplicável a todos os casos em que a lei sobre ela não dispuser explicitamente.'
19.  A mesma linha de raciocínio ora defendida foi desenvolvida no parecer proferido pelo então Procurador-Geral do MP/TCU, Dr. Paulo Soares Bugarin, no âmbito do TC Processo 030.926/2015-7, conforme demonstra o trecho seguinte:
'12. Sobre o uso do Código Civil para extrair a norma jurídica aplicável à prescrição da pretensão punitiva afeta às relações de Direito Público, entendo que, sem embargo de reconhecer os contornos próprios de cada disciplina, não se pode delimitar de forma estanque as esferas entre Direito Civil e Direito Administrativo, Direito Público e Direito Privado. Nesse sentindo, para alguns doutrinadores, a crescente constitucionalização do Direito Civil (expoente do Direito Privado) e do Direito Administrativo (expoente do Direito Público) contribui para a dificuldade, em qualificadas dimensões, na contraposição pura e simples entre Direito Público e Privado. 
13. Com efeito, nem tudo que está dentro do Código Civil é propriamente, ou exclusivamente, matéria de Direito Civil. Não se pode olvidar que o CC/2002 também dispõe de matérias consideradas de cunho administrativo, tais como: conceituação de pessoa jurídica de direito público (arts. 40 e 41) ; responsabilidade civil de pessoa jurídica de direito público (art. 43) ; fundações (art. 62 e seguintes) ; bens públicos (art. 98 e seguintes) ; desapropriação (art. 1.275, V, considerada como causa de perda da propriedade imóvel) ; as restrições ao uso anormal da propriedade (art. 1.277 e seguintes) ; a passagem forçada (art. 1.285) ; a imposição de passagem de cabos e tubulações (art. 1.286) ; a regulação das águas e questão dos aquedutos (art. 1288 e seguintes) ; a limitação entre prédios (art. 1.297) e o direito de construir (art. 1299 e seguintes) .
14. Da mesma forma, diversos institutos do Direito Civil são corriqueiramente utilizados pelo Tribunal, inclusive em sua atuação sancionadora, a exemplo da solidariedade passiva (arts. 275 a 285 do CC/2002) e da desconstituição da personalidade jurídica de empresas (art. 50 do CC/2002) .
15. Desta forma, data vênia, não se mostra despropositado ou inadequado utilizar a disciplina do Código Civil para se estabelecer prazo prescricional aplicável ao TCU.'
 (peça 3, p. 3, do TC Processo 030.926/2015-7) 
20.  Tendo em vista a adoção do Código Civil como marco legal a nortear a tese ora defendida, cabe verificar qual seria o marco temporal a ser adotado pelo Tribunal como início da contagem do prazo prescricional para o exercício da pretensão de ressarcimento.
21.  O Código Civil, em seu art. 189, estabelece que 'violado o direito, nasce para o titular a pretensão, a qual se extingue, pela prescrição, nos prazos a que aludem os arts. 205 e 206'. Para a atividade de controle externo, o momento de violação do direito pode ser associado à data da ocorrência da irregularidade, ou seja, da prática de algum ilícito que acarrete dano aos cofres públicos. Esse seria, portanto, o marco inicial para o exercício da pretensão condenatória do TCU, pelo qual se dá a 'apuração dos fatos, identificação dos responsáveis e quantificação do dano', ex vi do disposto no art. 8º da Lei 8.443/1992.
22.  Há que se reconhecer, contudo, a suspensão do curso do prazo prescricional sempre que momentaneamente obstado o prosseguimento no exercício da pretensão por razão unicamente imputável ao responsável, a exemplo da submissão extemporânea de elementos adicionais. Uma vez obstada, temporariamente, a pretensão, não deve ter curso a prescrição, por necessária simetria, na medida em que a última constitui, justamente, o prazo legal de exercício da primeira.
23.  O referido entendimento é extraído do item 9.1.5 do Acórdão 1441/2016-TCU-Plenário:
'9.1. deixar assente que:
 (...) 
9.1.5. haverá a suspensão da prescrição toda vez que o responsável apresentar elementos adicionais de defesa, ou mesmo quando forem necessárias diligências causadas por conta de algum fato novo trazido pelos jurisdicionados, não suficientemente documentado nas manifestações processuais, sendo que a paralisação da contagem do prazo ocorrerá no período compreendido entre a juntada dos elementos adicionais de defesa ou da peça contendo o fato novo e a análise dos referidos elementos ou da resposta da diligência, nos termos do art. 160, §2º, do Regimento Interno;'
24.  Raciocínio semelhante se aplica às hipóteses em que o exercício da pretensão de ressarcimento restar intencionalmente obstaculizado em virtude de conduta fraudulenta dos responsáveis, dissimuladora da irregularidade ensejadora do dano ao erário, com fins a lhes assegurar a impunidade e a retenção de eventuais vantagens ilícitas. Nesses casos, admitir o curso da prescrição desde a ocorrência da irregularidade lhes permitiria beneficiarem-se da própria conduta fraudulenta, da própria torpeza, de forma incompatível com a boa-fé objetiva.
25.  Ainda que a lei seja omissa quanto a tal hipótese impeditiva da prescrição, ela decorre da própria lógica da prescrição e do ditame da boa-fé objetiva que, como princípio geral de direito, presta-se à colmatação de lacunas, nos termos do art. 4º da Lei de Introdução às Normas do Direito Brasileiro (LINDB) .
26.  Orientações semelhantes são identificadas na jurisprudência do STJ:
' (...) 5. Outro relevante e grave aspecto a ser destacado é a intenção deliberada do Sr. Hélio Viana Freitas em obstar a realização de sua citação, como atestado pelo meirinho, em 9.7.2009. Ao argumentar a existência de prescrição, quando se escondeu intencionalmente e só compareceu aos autos em virtude da realização de penhora on-line nas suas contas correntes, denota propósito de 'beneficiar-se com a própria torpeza'. Tal conduta não encontra amparo jurídico e não pode ser chancelada pelo Poder Judiciário. Precedentes: AgInt nos EDcl no AREsp 1.013.829/RJ, rel. min. Marco Aurélio Bellizze, Terceira Turma, DJe 14.8.2018; REsp 1.740.260/RS, rel. min. Ricardo Villas Bôas Cuevas, Terceira Turma, DJe 29.6.2018; AgRg no REsp 1.398.155/RN, rel. min. Benedito Gonçalves, Primeira Turma, DJe 28.9.2015; REsp 1.366.694/MG, rel. min. Mauro Campbell Marques, Segunda Turma, DJe 17.4.2013.'
 (...) 
 (REsp 1770249/RJ, rel. ministro HERMAN BENJAMIN, SEGUNDA TURMA, julgado em 8/11/2018, DJe 19/11/2018) 
'ADMINISTRATIVO. CONTRATO. INADIMPLÊNCIA. ANTECIPAÇÃO DO VENCIMENTO. PRAZO DE PRESCRIÇÃO. MANUTENÇÃO DO TERMO INICIAL.
 (...) 
2. Esta Corte pacificou seu entendimento no sentido de que, mesmo diante do vencimento antecipado da dívida, subsiste inalterado o termo inicial do prazo de prescrição - no caso, o dia do vencimento da última parcela, 10.2.2008. Precedentes.
3. Note-se, ainda, que a ninguém é admitido valer-se da própria torpeza. Ora, entender em favor da antecipação do prazo em questão beneficiaria o próprio devedor que criou o óbice para o recebimento do crédito.
4. Recurso especial não provido.'
 (REsp 1247168/RS, rel. ministro MAURO CAMPBELL MARQUES, SEGUNDA TURMA, julgado em 17/5/2011, DJe 30/5/2011) 
27.  A circunstância impeditiva da prescrição de que aqui se cogita guarda coerência, ainda, com a teoria da actio nata, em sua feição subjetiva, sob a qual não há se falar em inércia daquele a quem caberia exercer a ação sem que ele detenha condições de saber do próprio ato irregular. Segundo a teoria, é a partir da efetiva ciência da violação da ordem jurídica que exsurge a pretensão e, por corolário, a fluência do prazo para o seu regular exercício, haja vista que, repise-se, não se tem por razoável exigir do titular da pretensão o seu devido exercício antes mesmo de que tenha ciência sobre o fato irregular ou seus efeitos (no caso, o dano ao erário) . Nessa linha é o seguinte julgado do STJ:
'PROCESSUAL CIVIL E ADMINISTRATIVO. RECURSO ESPECIAL. APREENSÃO DE VEÍCULO REVERTIDA JUDICIALMENTE. DANOS EMERGENTES. PRESCRIÇÃO. TERMO INICIAL. PRINCÍPIO DA ACTIO NATA. (...) 
1. O curso do prazo prescricional do direito de reclamar inicia-se somente quando o titular do direito subjetivo violado passa a conhecer o fato e a extensão de suas consequências, conforme o princípio da actio nata. (...) .
 (...) 
 (REsp 1257387/RS, rel. Ministra ELIANA CALMON, SEGUNDA TURMA, julgado em 5/9/2013, DJe 17/9/2013) '
28.  Registre-se que a adoção da teoria da actio nata, em sua subjetiva acepção, é medida que, para além de juridicamente razoável - vez que permite ao instituto da praescriptio operar, de fato, como instrumental garantidor da ordem e segurança jurídicas, em vez de favorecer unicamente ao interesse privado do agente dissimulador - desvela-se imprescindível aos casos em que se apuram danos decorrentes de ilícitos de maior complexidade, que, pela própria natureza de que se revestem, não têm percepção prontamente evidenciadas no plano jurídico e, portanto, são impassíveis de ciência imediata pelos órgãos de controle externo da gestão pública.
29.  Não estamos a olvidar que, ao se considerar como termo inicial da prescrição o momento em que o detentor da legítima pretensão obtém (ou poderia obter) a inequívoca ciência do ato irregular, poderá haver situações em que a gênese do interstício prescricional remanesça suspensa por prazo demasiadamente prolongado, o que poderia, fatalmente, culminar em indesejável prejuízo ao devido processo legal. Para situações tais, caberia ao Tribunal avaliar, como já o faz atual e rotineiramente, se o desproporcional prazo defluído desde a prática da irregularidade ensejadora de dano tem o condão de prejudicar o contraditório e a ampla defesa, a exemplo do que preconiza o espírito da norma disciplinada do art. 6º, II, da IN TCU 71/2012.
30.  Ressalvamos, ainda, a hipótese em que, a despeito do decurso do prazo prescricional, verificam-se indicativos de ato doloso de improbidade administrativa tipificado na Lei 8.429/1992 como causa de dano ao erário, o que, em tese, revestiria a pretensão ressarcitória de imprescritibilidade. Ainda que não caiba ao TCU a capitulação formal da conduta sob tal categoria jurídica, não há impedimento a que o Tribunal prossiga no desempenho de sua atividade fiscalizatória, se assim justificarem a materialidade e a relevância do fato, valendo-se de sua expertise na apuração do dano de modo a, inclusive, subsidiar eventual atuação em juízo do Ministério Público comum ou da própria pessoa jurídica de direito público lesada - conforme legitimidade que lhes atribui o art. 17 da Lei 8.429/1992 -, com fins à persecução do ressarcimento ao erário.
31.  Em vista dos parâmetros acima apontados, passa-se ao exame do caso concreto.
32.  Considerando que o débito indicado na proposta da SecexTCE (letra 'a' do parágrafo 40 da instrução à peça 10, p. 8) tem como data de ocorrência o dia 28/12/2009 e que eventual ordem de citação do Sr. Jorge Luiz Lobo Rosa seria emitida, no mínimo, no ano de 2020, ou seja, após 28/12/2019, quando já superados dez anos da ocorrência irregular, conclui-se pela incidência da prescrição da pretensão de ressarcimento.
***
33.  Caso não venha a ser acolhida a contagem do prazo prescricional com fundamento na tese decenal anteriormente defendida, propomos, subsidiariamente, a aplicação, por analogia, da Lei 9.873/1999, a qual estabelece prazo quinquenal e regime específico de prescrição para o exercício de ação punitiva pela Administração Pública Federal direta e indireta e dá outras providências.
34.  Ainda que o controle externo não se confunda com o exercício sancionatório do poder de polícia - de cuja prescrição a lei trata -, nada impede a adoção da referida norma, com fins à integração normativa - se considerada a existência de lacuna legislativa - por ser a que apresenta, no âmbito específico do regime jurídico de Direito Público, maior aderência às especificidades do controle externo, no que tange à sua face persecutória e ao seu caráter não judicial.
35.  A adoção da Lei 9.873/1999 tem como vantagem a convergência com precedentes do STJ que tratam da matéria da prescrição no controle externo, a exemplo dos indicados a seguir:
'EMENTA: ADMINISTRATIVO. PREFEITO. PROCEDIMENTO ADMINISTRATIVO. TCU. RESSARCIMENTO AO ERÁRIO. AÇÃO ANULATÓRIA. PRESCRIÇÃO QUINQUENAL. PRECEDENTE DA SEGUNDA TURMA: RESP N. 1.480.350/RS. PRECEDENTE DA PRIMEIRA TURMA: RESP N. 1.129.206/PR.
I - Ação originária visando à anulação do procedimento administrativo instaurado no TCU contra o autor que, enquanto prefeito do município de Pedra/PE, teria superfaturado obras de construção de escolas municipais, culminando na condenação ao ressarcimento de parte da quantia recebida em virtude do Convênio n. 5.328/96, e multa.
II - Prescrição quinquenal reconhecida, considerando que a vigência do referido Convênio data de 1997, e a Tomada de Contas foi instaurada pelo TCU somente em 2005.
III - Os autos não versam sobre ação de ressarcimento para o fim de se estabelecer sobre a imprescritibilidade nos termos constitucionais respectivos. 
IV - 'Em virtude da lacuna legislativa, pois não há previsão legal de prazo para a atuação do Tribunal de Contas da União, deve ser-lhe aplicado o prazo quinquenal, por analogia aos arts. 1º do Decreto 20.910/32 e 1º da Lei 9.873/99' (REsp n. 1.480.350/RS, rel. ministro Benedito Gonçalves, primeira turma, julgado em 5/4/2016, DJe 12/4/2016) .
V - Precedente análogo da Primeira Turma, sob o enfoque da Lei n. 9.874/99.
VI- Recurso especial improvido.'
 (REsp 1464480/PE, rel. ministro FRANCISCO FALCÃO, SEGUNDA TURMA, julgado em 13/6/2017, DJe 23/6/2017) 
'EMENTA: PROCESSUAL CIVIL E ADMINISTRATIVO. RECURSO ESPECIAL. TRIBUNAL DE CONTAS DA UNIÃO. PROCESSO DE TOMADA DE CONTAS ESPECIAL. VIOLAÇÃO A INSTRUÇÃO NORMATIVA. EXAME INCABÍVEL EM SEDE DE APELO ESPECIAL. ARTS. 31 E 57 DA LEI 8.443/92, 471 DO CPC, 884 DO CC, 26, VI, E 27, § 1º, DA LEI 9.784/99. AUSÊNCIA DE PREQUESTIONAMENTO. SÚMULA 211/STJ. TESE DE PRESCRIÇÃO ADMINISTRATIVA. AUSÊNCIA OU FALHA NA PRESTAÇÃO DE CONTAS. IMPUTAÇÃO DO DÉBITO E APLICAÇÃO DE SANÇÃO. NÃO CONFIGURAÇÃO DE HIPÓTESE DE IMPRESCRITIBILIDADE. LACUNA LEGISLATIVA. NECESSIDADE DE INTEGRAÇÃO POR ANALOGIA. APLICAÇÃO DO PRAZO QUINQUENAL. DECURSO. OCORRÊNCIA.
 (...) 
7. Em virtude da lacuna legislativa, pois não há previsão legal de prazo para a atuação do Tribunal de Contas da União, deve ser-lhe aplicado o prazo quinquenal, por analogia aos arts. 1º do Decreto 20.910/32 e 1º da Lei 9.873/99. Em hipótese similar à presente, porquanto ausente prazo decadencial específico no que concerne ao exercício do poder de polícia pela Administração, antes do advento da Lei 9.873/99, a Primeira Seção desta Corte, no julgamento do REsp 1.105.442/RJ (Rel min. Hamilton Carvalhido, Primeira Seção, DJe 22/2/2011) , sob o rito do art. 543-C do CPC, assentou ser ele de 5 anos, valendo-se da aplicação analógica do art. 1º do Decreto 20.910/32.
8. Recurso especial parcialmente conhecido e, nessa extensão, provido para julgar procedente o pedido inicial, desconstituindo a decisão do Tribunal de Contas da União no processo de tomada de contas especial do Convênio 5013/96, ressalvando-se a via judicial para o pleito de eventual ressarcimento.'
 (REsp 1480350/RS, rel. ministro BENEDITO GONÇALVES, PRIMEIRA TURMA, julgado em 5/4/2016, DJe 12/4/2016) 
36.  Cabe destacar que a Corte Suprema, em decisões monocráticas de caráter liminar, também já indicou a aplicação da Lei 9.873/1999, para fins de contagem do prazo prescricional, aos processos de controle externo, a saber:
'EMENTA: DECISÃO MANDADO DE SEGURANÇA - TRIBUNAL DE CONTAS DA UNIÃO - TOMADA DE CONTAS ESPECIAL - PRESCRIÇÃO - LIMINAR DEFERIDA. 
1. (...) [omissis] insurge-se contra a deliberação nº 1.110/2017, por meio da qual o Tribunal de Contas da União, no processo de tomada de contas especial nº Processo 016.851/2003-9, condenou-a, juntamente com prefeito e gestores do Departamento Nacional de Obras contra as Secas - DNOCS, ao pagamento de multa e ressarcimento de débito (...) . Consoante narra, o alegado pagamento a maior teria ocorrido em 13 de outubro de 1992, havendo sido as contas dos gestores inicialmente julgadas regulares pelo Órgão de fiscalização. Relata a posterior reabertura desses processos, apreciados em conjunto com a tomada de contas especial impugnada, instaurada em 2003 e da qual foi inicialmente intimada para defender-se em 2006. (...) Evocando precedentes, afirma a incidência da Lei nº 9.873/1999, a estabelecer prazo para exercício de ação punitiva pela Administração Pública federal. (...) O Tribunal de Contas da União, em informações, aponta a inviabilidade de o Judiciário adentrar o mérito da decisão administrativa. (...) Refere-se a trechos de pronunciamentos formalizados no processo impugnado, segundo os quais: no tocante à aplicação de multa, a Lei nº 8.443/1992, a reger a atividade do Tribunal, não prevê regra de prescrição e, mesmo se aplicado o prazo decenal versado no artigo 205 do Código Civil, a citação dos gestores teria interrompido a fluência; a pretensão de reparação civil do Estado é imprescritível. O processo está concluso para apreciação da medida acauteladora. 
2. Surgem com relevância maior as causas de pedir atinentes ao devido processo legal e à segurança jurídica. O sobrepreço imputado pelo Órgão de controle teria ocorrido em 1992, sobrevindo apenas em 2006 a notificação da impetrante para responder ao processo administrativo que levou à determinação de ressarcimento ao erário e aplicação de multa (...) . Decorridos treze anos entre o fato supostamente lesivo e a intimação do particular, o Estado não poderia mais buscar o ressarcimento ou a punição, seja na via administrativa, seja na judicial. (...) O que ocorre, tradicionalmente, no Direito? O quinquênio a reger a prescrição (...) . Verifico-o quanto à ação a ser ajuizada pela Fazenda, assim como por aquele prejudicado por ato do Estado - Decreto nº 20.910/1932. Mais ainda: esse é o lapso aplicável, por força da Lei nº 4.717/1965, à ação popular e à ação de improbidade, nos termos do artigo 23, inciso I, da Lei nº 8.429/1992. É observável, também, considerado o poder-dever de autotutela administrativa - artigo 54 da Lei nº 9.784/1999. Por fim, atentem para a integral incidência, quanto à atuação sancionatória do Tribunal de Contas da União, da Lei nº 9.873/1999, conforme decidido pela Primeira Turma no mandado de segurança nº 32.201, relator o ministro Luís Roberto Barroso. Em suma, descabe admitir que o Poder Público, na seara patrimonial, cruze os braços, permanecendo com poder exercitável a qualquer momento. A evocação da segurança jurídica, como garantia da cidadania diante de guinadas estatais, confere relevância à passagem do tempo. Por isso há, no cenário, a prescrição, a alcançar a pretensão, a ação, e a decadência, que apanha e fulmina o próprio direito. Nesse contexto, deve o Tribunal de Contas da União observar o lapso de cinco anos para proceder à notificação daquele que busca responsabilizar por dano ao erário. 
3. Defiro a liminar, suspendendo, relativamente à impetrante, os efeitos da condenação imposta pelo Órgão impetrado por meio da deliberação nº 1.110/2017 (...) .
 (...) '
 (Mandado de Segurança [MS] 35294, relator: min. MARCO AURÉLIO, julgado em 6/3/2018, publicado em PROCESSO ELETRÔNICO DJe-044 DIVULG 7/3/2018 PUBLIC 8/3/2018) 
37.  Não se pode deixar de mencionar, também, que, na apreciação do RE 636.886, o ministro Gilmar Mendes destacou que a 'prescritibilidade é a regra' e defendeu o emprego supletivo da Lei 9.873/1999, ante a ausência de lei específica, no âmbito dos processos de contas.
38.  A contagem do prazo quinquenal da referida lei teria início, de acordo com o entendimento do ministro Gilmar Mendes, por ocasião da apresentação da prestação de contas, quando fosse o caso, ou, em caso de omissão, 'apenas [...] com o início da tomada de contas especial pelo controle interno ou externo'; a complementação da prestação de contas caracterizaria uma das causas interruptivas; e as providências da fase interna serviriam como período de suspensão da prescrição.
39.  No seguinte excerto de seu voto, o ministro Gilmar Mendes resumiu os principais aspectos de sua compreensão sobre o emprego do prazo quinquenal:
'Por oportuno, registro a incidência de prazos diferenciados a depender da fase fiscalizatória em que se encontre o fato que cause prejuízo ao erário.
Primeiro, há prazo decadencial (prescricional punitivo, nos termos da lei) quinquenal entre a data da prestação de contas e o início da fase preliminar de tomada de contas especial (citação ou notificação do interessado ou responsável pela prestação de contas na fase preliminar de tomada de contas pelos órgãos internos ou externos) , com a observância de causas de interrupção (retificação da prestação de contas pelo responsável) e de suspensão (enquanto durar a fiscalização preliminar realizada pelo controle interno do Ente Público, diante da inexistência de inércia estatal na averiguação do fato) . Pela obviedade, em se tratando de ato de fiscalização prévia (controle externo preventivo) , sequer existe a inércia estatal a justificar o início de qualquer decurso de tempo.
Secundariamente, uma vez iniciada a tomada de contas pelo órgão de controle interno ou externo, de forma preliminar, em decorrência de ser causa interruptiva legal, reinicia-se novo prazo decadencial (prescricional punitivo) até a decisão condenatória recorrível pelo Tribunal de Contas.
Terceiro, a contar da decisão final do Tribunal de Contas, inicia-se prazo prescricional (próprio) para ajuizamento da correspondente ação de execução. (...) '
40.  Ainda em favor da aplicação da Lei 9.873/1999, não poderíamos deixar de mencionar as abalizadas contribuições do então Procurador-Geral do Ministério Público de Contas da União, Dr. Lucas Rocha Furtado, no TC Processo 001.753/2002-3, e da atual Procuradora-Geral, Dra Cristina Machado da Costa e Silva, no TC Processo 020.635/2004-9.
41.  Ressalta-se a completude do regime prescricional edificado na Lei 9.873/1999, conforme ressaltado pela Procuradora-Geral do MP/TCU no mencionado parecer, dispondo a norma do marco inicial de contagem do prazo, na 'data da prática do ato [irregular]', e das respectivas causas interruptivas, enumeradas no seu artigo 2º:
'Art. 2o Interrompe-se a prescrição da ação punitiva:
I - pela notificação ou citação do indiciado ou acusado, inclusive por meio de edital;
II - por qualquer ato inequívoco, que importe apuração do fato;
III - pela decisão condenatória recorrível.
IV - por qualquer ato inequívoco que importe em manifestação expressa de tentativa de solução conciliatória no âmbito interno da administração pública federal.'
42.  À exceção do inciso IV do art. 2º da Lei 9.873/1999, nota-se que as causas interruptivas indicadas nos incisos I a III constituem eventos sucessivos. Após efetuadas as apurações iniciais, com marco interruptivo demarcado por 'qualquer ato inequívoco, que importe apuração do fato' (inciso II) , e estando presentes as condições de procedibilidade, forçosamente deverá ser promovida 'a notificação ou citação do indiciado ou acusado' (inciso I) , visto constituir tal ato de comunicação pressuposto de oportunização do contraditório e, assim, condição de validade de eventual condenação, à luz do devido processo legal. Suceder-lhes-á, igualmente, 'a decisão condenatória recorrível' (inciso III) , se houver.
43.  Assim, devem ser entendidas como causas sucessivas e não repetíveis de interrupção do prazo prescricional, à semelhança do que se observa no Direito Penal, onde, de igual modo, o legislador optou pelo estabelecimento de causas interruptivas sucessivas, a exemplo do recebimento da denúncia e da publicação da sentença ou acórdão condenatórios recorríveis (art. 117, I e IV, do Código Penal) .
44.  Na lição de Marcelo Madureira Prates, com a qual este membro do Ministério Público se alinha:
' (...) no que toca aos atos que interrompem a prescrição administrativa, acreditamos que os atos interruptivos previstos no art. 2º [incisos I a III] da Lei nº 9.873/99 constituem sucessão cronológica de atos não-repetíveis nem substituíveis, o que implica que cada ato aí previsto somente possa ocorrer uma única vez e em momento determinado, já que, praticado o ato posterior, extingue-se a possibilidade de praticar o ato logicamente anterior. Essa visão coaduna-se com aquela e, mais ainda, dela decorre, de que o processo administrativo punitivo há de ser visto como uma sucessão cronológica de quatro fases fundamentais, quais sejam:
 (1) investigativa, destinada à apuração dos fatos suspeitos, é dizer, à coleta de elementos indiciários sobre a materialidade do fato e a autoria;
 (2) contraditória, a qual se inicia com a citação do suposto infrator, visando a lhe garantir contraditório e ampla defesa;
 (3) decisória, referente à decisão inicial recorrível; e
 (4) recursal, em que há a decisão final no plano administrativo.'
 (p. 905) 
45.  Transpondo-se os eventos previstos nos incisos I a IV do art. 2º da Lei 9.873/1999 para o contexto do processo de contas, pode ser feito o seguinte cotejo:
	CAUSA INTERRUPTIVA PREVISTA NO ART. 2º DA LEI 9.873/1999
	PROVIDÊNCIA E CORRESPONDENTE MOMENTO DE CARACTERIZAÇÃO
	INSTÂNCIA RESPONSÁVEL
 (sem possibilidade de repetição do 'ato inequívoco' que já tenha sido praticado por outra instância) 

	II - por qualquer ato inequívoco, que importe apuração do fato;
	Data do ato administrativo praticado na fase investigativa ou do documento (relatório de fiscalização etc.) que caracterize o 'ato inequívoco', com a 'reunião de elementos mínimos de convicção para a caracterização de um ilícito (materialidade do fato e autoria) ', acompanhado da determinação de providências para averiguar a ocorrência do dano e a identificação dos responsáveis.
	Órgão ou entidade responsável pelo repasse dos recursos
Controle Interno
TCU
Outras instâncias de controle (autoridades policiais, Ministério Público, entre outras) 

	IV - por qualquer ato inequívoco que importe em manifestação expressa de tentativa de solução conciliatória no âmbito interno da administração pública federal.
	Primeira possibilidade: data em que o responsável manifesta sua intenção, na fase interna da TCE, de 'recolher o valor principal integral atualizado monetariamente, sem a incidência de juros moratórios, nos termos do art. 12, § 2º, da Lei 8.443, de 16 de julho de 1992' (caput do art. 13-A da Instrução Normativa TCU 71/2012) ou a data em que o responsável providencia tal recolhimento e, em seguida, apenas comunica tal providência à Administração (sujeito à complementação de valores) .
	Órgão ou entidade responsável pelo repasse dos recursos

		Segunda possibilidade (desde que não implementada a primeira) : data em que o responsável manifesta, na fase externa da TCE, sua intenção de recolher o débito, ou recolhe o montante que entende devido e, em seguida, comunica tal providência ao TCU (sujeito à complementação de valores) .
	TCU

	I - pela notificação ou citação do indiciado ou acusado, inclusive por meio de edital;
	Data da ciência da citação pelos responsáveis ou de publicação do edital no DOU.
	TCU

	III - pela decisão condenatória recorrível.
	Data da prolação do acórdão condenatório (sujeito a recurso) .
	TCU

46.  Quanto à hipótese do inciso I do art. 2º da Lei 9.873/1999, defendemos a sua caracterização, no âmbito do controle externo, apenas quando o responsável toma ciência da citação efetuada pelo TCU (ou quando é publicado o edital de citação no DOU) . Não se deve considerar, para tanto, as eventuais notificações anteriores encaminhadas ao responsável, mesmo que tenha havido sua respectiva ciência, por não constituírem atos essenciais e suficientes de comunicação.
47.  Conforme assentado na jurisprudência do TCU, somente a citação realizada pelo Tribunal cumpre o efetivo papel de abertura do contraditório e da ampla defesa, de modo que somente sua falha ou ausência têm o condão de invalidar eventual juízo condenatório:
'A ausência de notificação do responsável na fase interna do processo de tomada de contas especial não implica vício, porquanto a fase interna constitui procedimento inquisitório de coleta de provas, assemelhado ao inquérito policial, e a fase externa, que se inicia com a autuação do processo no TCU, é que garante o direito à ampla defesa e ao contraditório.' (Acórdão 653/2017-TCU-Segunda Câmara - relator: ministro Augusto Nardes) 
'Não há obrigatoriedade de oferecimento de contraditório na fase interna de tomada de contas especial, razão por que a ausência de notificação de responsável nessa fase não prejudica o andamento do processo no TCU. O direito à ampla defesa e ao contraditório deve ser garantido na fase externa.' (Acórdão 1514/2007-TCU-Segunda Câmara - relator: ministro Ubiratan Aguiar) 
48.  A despeito da impertinência da única causa suspensiva expressamente prevista na Lei 9.873/1999 (art. 3º, I) com as pretensões ressarcitória e sancionatória do controle externo, a opção pela aplicação do referido marco legislativo não impede que sejam admitidas outras hipóteses suspensivas, ou mesmo impeditivas, pelas razões já expostas anteriormente neste parecer.
***
49.  Por fim, consignamos que os dois caminhos aqui apresentados bem se prestam aos mesmos desideratos, quais sejam, evitar a perpetuação de situações individuais de incertezas jurídicas e, indiretamente, garantir um contraditório minimamente tempestivo, essencial à ampla defesa, em termos substantivos - já que essa acaba, de algum modo, fragilizada diante de longo lapso temporal entre o seu exercício e os fatos de que trata -, sem significar obstáculo leonino à relevantíssima busca pelo ressarcimento do erário, dada a complexidade burocrática que envolve. Estão em linha, ainda, com a tese prevalecente no STF, da prescritibilidade da pretensão de ressarcimento ao erário como regra.
50.  Nesse sentido, servem de desfecho à presente discussão as ponderações do ministro Benjamin Zymler, apresentadas na parte inicial do voto que fundamentou o Acórdão 1314/2013-TCU-Plenário:
'13. De ini¿cio, anoto que nenhuma das posic¿o¿es defendidas - prescric¿a¿o quinquenal por analogia a diversas normas de Direito Pu¿blico e prescric¿a¿o decenal com base no Co¿digo Civil - refoge aos padro¿es da razoabilidade. A questa¿o e¿ controversa, mormente pela falta de disposic¿a¿o legal especi¿fica a regular o instituto da prescric¿a¿o nos processos de controle externo.'
51.  Em vista da especial relevância da matéria atinente à prescrição da pretensão ressarcitória, com repercussão sobre um número bastante significativo de processos, urge definição plenária da Corte de Contas, considerando o disposto no art. 16, V, do RI/TCU, a respeito não só da incorporação da tese da prescrição da pretensão de ressarcimento ao erário, mas, também, no que tange ao regime a que se submete a prescrição no controle externo, observados os parâmetros legislativos existentes.
52.  Não obstante a urgência para definição do tema, este membro do Ministério Público de Contas da União considera prudente que o TCU, em virtude da pendência de apreciação dos embargos de declaração opostos pela AGU contra o julgamento proferido pelo STF no RE 636.886 - no qual houve, inclusive, pedido de modulação de efeitos -, aguarde a definição da Corte Suprema sobre a questão da pretensão de ressarcimento ao erário.
53.  Mesmo sem a garantia de que a futura decisão nos aclaratórios abrangerá a prescrição na fase de conhecimento (no processo de controle externo, in casu) , por extrapolar os limites do caso concreto objeto do RE 636.886 (atinente à fase de execução de título executivo extrajudicial oriundo de decisão de Tribunal de Contas) , a sugestão adiante consignada é a de que o julgamento da presente TCE seja sobrestado até que o STF aprecie os mencionados embargos de declaração. Evita-se, assim, que decisões do Tribunal venham a ser impugnadas perante o Poder Judiciário posteriormente, movimentando desnecessariamente a máquina pública.
54.  E, uma vez proferida a decisão do STF, e conhecidos seus termos, este membro do Ministério Público de Contas da União sugere - ressalvada a possibilidade de uma definição jurisprudencial anterior - seja a matéria atinente à prescrição da pretensão ressarcitória submetida à apreciação do Plenário da Corte de Contas, com vistas a que se fixe entendimento sobre a questão de direito, a teor do art. 16, V, do RI/TCU, retomando-se, logo em seguida, o julgamento destas contas especiais.
***
55.  Diante do exposto, este membro do Ministério Público de Contas da União manifesta sua concordância parcial com a SecexTCE, propondo o seguinte encaminhamento para este processo:
55.1.  sobrestar o julgamento desta TCE, nos termos do art. 47 da Resolução TCU 259/2014, diante da pendência da apreciação, pelo Supremo Tribunal Federal (STF) , dos embargos de declaração opostos pela Advocacia-Geral da União (AGU) contra a decisão proferida em 17/4/2020 no julgamento do Recurso Extraordinário (RE) 636.886;
55.2.  uma vez proferida a decisão do STF, e conhecidos seus termos, encaminhar este processo ao Plenário, com vistas a que se fixe entendimento sobre a questão de direito relacionada à prescrição da pretensão de ressarcimento ao erário - se já não houver feito -, com fundamento no art. 16, V, do RI/TCU, retomando-se, em seguida, o julgamento desta TCE;
55.3.  alternativamente, caso não sejam acolhidas as propostas indicadas nos subitens 54.1 e 54.2, adotar as medidas indicadas nos subitens que se seguem;
55.4.  arquivar o presente processo, sem julgamento do mérito, com fundamento no art. 93 da Lei 8.443/1992 e no art. 213 do Regimento Interno/TCU, mas a continuidade da obrigação do pagamento do débito, em vista da incidência da prescrição da pretensão de ressarcimento;
55.5.  enviar cópia do acórdão que vier a ser proferido, bem como do relato¿rio e do voto que o fundamentarem, ao Sr. Jorge Luiz Lobo Rosa, à prefeitura municipal de Uauá/BA e ao Fundo Nacional de Desenvolvimento da Educação (FNDE) ." (os destaques constam do texto original) 
É o relatório.

não há.

Procurador Rodrigo Medeiros de Lima.

TOMADA DE CONTAS ESPECIAL. FUNDO NACIONAL DE DESENVOLVIMENTO DA EDUCAÇÃO (FNDE). PDDE 2008/2009, PEJA 2005/2006, PNATE 2007/2008. NÃO APROVAÇÃO DAS PRESTAÇÕES DE CONTAS POR IMPUGNAÇÃO PARCIAL DAS DESPESAS. DESCONSTITUIÇÃO DA MAIOR PARCELA DO DÉBITO APONTADO PELO ÓRGÃO INSTAURADOR. ARQUIVAMENTO SEM CANCELAMENTO DO DÉBITO REMANESCENTE.

TOMADA DE CONTAS ESPECIAL (TCE)

Secretaria de Controle Externo de Tomada de Contas Especial (SecexTCE).

Cuidam os autos de tomada de contas especial instaurada pelo Fundo Nacional de Desenvolvimento da Educação (FNDE) em desfavor do Sr. Jorge Luiz Lobo Rosa, ex-prefeito do município de Uauá/BA (gestões 2005/2008 e 2009/2012) , em face da impugnação de despesas relacionadas as seguintes ações educacionais: Programa de Apoio aos Sistemas de Ensino para Atendimento à Educação de Jovens e Adultos (Peja) , exercícios de 2005 e 2006; Programa Dinheiro Direto na Escola (PDDE) , exercícios de 2008 e 2009; e Programa Nacional de Apoio ao Transporte Escolar (Pnate) , exercícios de 2007 e 2008.
Para a execução dos referidos programas, o FNDE transferiu ao município os montantes a seguir discriminados[footnoteRef:2]: [2:  Peça 3, p. 22-37.] 
	Programa
	Valor repassado (R$) 

	Peja/2005[footnoteRef:3] [3:  Peça 6, p. 75.] 
	163.300,00

	Peja/2006[footnoteRef:4] [4:  Peça 6, p. 76.] 
	209.550,00

	PDDE/2008[footnoteRef:5] [5:  Peça 6, p. 73-74.] 
	126.601,10

	PDDE/2009[footnoteRef:6] [6:  Peça 6, p. 74-75.] 
	54.001,50

	Pnate/2007[footnoteRef:7] [7:  Peça 6, p. 726.] 
	189.170,10

	Pnate/2008[footnoteRef:8] [8:  Peça 6, p. 73.] 
	166.549,76

	Total
	909.172,46

As prestações de contas relativas à aplicação dos recursos dos referidos programas foram encaminhadas ao FNDE[footnoteRef:9]. [9:  Peça 3, p. 41-262.] 
Conforme relatório de tomada de contas especial 123/2018 - Direc/COTCE/CGCAP/Difin-FNDE/MEC[footnoteRef:10], foram imputados débitos em todos os programas acima mencionados, pelos valores e motivos a seguir expostos: [10:  Peça 6, p. 72-94.] 
	Programa
	Valor original do débito (R$) 
	Motivo

	Peja/2005
	469,25
	Pagamento de tarifas bancárias

	Peja/2006
	917,64
	Impugnação de despesas estranhas ao programa e pagamentos de tarifas bancárias

	PDDE/2008
	37.920,00
	Impugnações de despesas com a aquisição de gêneros alimentícios

	PDDE/2009
	34.033,15
	Pagamento de tarifas bancárias, divergência entre o saldo final de 2008 e o saldo inicial informado relativo a 2009 e divergência entre o valor repassado pelo ministério e o informado no demonstrativo de prestação de contas como recebido pelo município, resultando em ausência da comprovação da aplicação dos recursos

	Pnate/2007
	360,48
	Pagamento de tarifas bancárias

	Pnate/2008
	214,17
	Pagamento de tarifas bancárias

	Total
	73.914,69
	
A responsabilidade foi atribuída ao Sr. Jorge Luiz Lobo Rosa, o qual permaneceu silente na fase interna da tomada de contas especial[footnoteRef:11]. O órgão de controle interno corroborou o entendimento do tomador de contas especial[footnoteRef:12]. [11:  Relatório do tomador de contas especial 123/2018 (peça 6, p. 72-94) .]  [12:  Peça 7, p. 1-6.] 
No âmbito do Tribunal, a Secretaria de Controle Externo de Tomada de Contas Especial (SecexTCE) , antes que fosse realizada a citação, assinalou que, em relação ao Peja/2006, devido ao interregno superior a dez anos entre a ocorrência e a notificação realizada na fase interna da tomada de contas especial, a apuração do referido débito não deveria prosseguir, tendo em vista o presumido prejuízo ao pleno exercício do contraditório e da ampla defesa[footnoteRef:13]. [13:  Peças 10-12.] 
A SecexTCE ressaltou, ainda, que a jurisprudência desta Corte de Contas tem entendido que não se deve imputar débito em razão de despesas bancárias decorrentes da simples utilização de serviços bancários necessários para a manutenção da conta[footnoteRef:14]. Desse modo, a unidade instrutiva defendeu que os débitos imputados em razão de pagamento de tarifas bancárias no âmbito do Pnate/2007, Pnate/2008 e Peja/2005, nos valores de R$ 360,48, R$ 214,17 e R$ 469,25, respectivamente, não devem prosperar. [14:  Vide Acórdão 169/2019-TCU-Primeira Câmara (relator ministro-substituto Marcos Bemquerer) , 4661/2017-1ª Câmara (relator ministro Benjamin Zymler) , 2508/2018-2ª Câmara (relator ministro Aroldo Cedraz) .] 
A secretaria, de outra parte, entendeu que procede a irregularidade referente à aquisição de gêneros alimentícios no âmbito do PDDE/2008, tendo em vista que foi realizada em desatenção ao que dispõem os manuais e as orientações do programa. Além disso, tais gastos deveriam ter sido realizados com recursos do Pnae, que é outro programa também financiado pelo FNDE.
A unidade instrutiva ressaltou, entretanto, que restou comprovada a realização dos referidos gastos diretamente pelas escolas do município, que foram as unidades executoras descentralizadas dos recursos do PDDE/2008. Assim, assevera que se tratou de desvio de objeto, motivo pelo qual concluiu que o referido débito deve ser afastado.
Assim, a SecexTCE apontou que remanescia apenas a irregularidade referente ao PDDE/2009. No entanto, ponderou que o valor atualizado do referido débito era inferior ao limite de R$ 100.000,00 de que trata o art. 6º, I, da Instrução Normativa TCU 71/2012.
Desse modo, propôs arquivar o presente processo, sem julgamento do mérito, sem baixa da responsabilidade e sem cancelamento do débito referente ao PDDE/2009, mantendo a obrigação do seu pagamento pelo Sr. Jorge Luiz Lobo Rosa, para que lhe pudesse ser dada quitação.
O MP/TCU, representado pelo procurador Rodrigo Medeiros de Lima, manifestou concordância com as conclusões da SecexTCE acerca do afastamento dos débitos dos programas Peja/2005, Peja/2006, PDDE/2008, Pnate/2007 e Pnate/2008[footnoteRef:15]. [15:  Peça 13.] 
Quanto ao PDDE/2009, o representante do MP discorreu acerca da possibilidade de incidência da prescrição da pretensão de ressarcimento quanto ao débito correspondente, com base em deliberações prolatadas pelo Supremo Tribunal Federal, em especial a proferida quando da apreciação do Recurso Extraordinário (RE) 636.886, conforme a íntegra do parecer transcrito no relatório precedente.
Assim, o MP/TCU propôs:
"55.1.  sobrestar o julgamento desta TCE, nos termos do art. 47 da Resolução TCU 259/2014, diante da pendência da apreciação, pelo Supremo Tribunal Federal (STF) , dos embargos de declaração opostos pela Advocacia-Geral da União (AGU) contra a decisão proferida em 17/4/2020 no julgamento do Recurso Extraordinário (RE) 636.886;
55.2.  uma vez proferida a decisão do STF, e conhecidos seus termos, encaminhar este processo ao Plenário, com vistas a que se fixe entendimento sobre a questão de direito relacionada à prescrição da pretensão de ressarcimento ao erário - se já não houver feito -, com fundamento no art. 16, inciso V, do Regimento Interno/TCU, retomando-se, em seguida, o julgamento desta TCE;
55.3.  alternativamente, caso não sejam acolhidas as propostas indicadas nos subitens 54.1 e 54.2, adotar as medidas indicadas nos subitens que se seguem;
55.4.  arquivar o presente processo, sem julgamento do mérito, com fundamento no art. 93 da Lei 8.443/1992 e no art. 213 do Regimento Interno/TCU, mas a continuidade da obrigação do pagamento do débito, em vista da incidência da prescrição da pretensão de ressarcimento; (...) "
II
Quanto ao entendimento sobre a prescrição de instauração de tomada de contas especial trazido pelo MP/TCU, esta Corte já se pronunciou repetidamente, a exemplo dos Acórdão 2018/2020-TCU-Plenário, 5236/2020-TCU-1ª Câmara, 5690/2020-TCU-2ª Câmara e 6707/2020-TCU-2ª Câmara, no sentido de manter a jurisprudência atual, sedimentada na Súmula TCU 282.
Manifesto-me de acordo com a proposta da unidade instrutiva, acolhida pelo MP/TCU, no sentido de afastar os débitos relativos aos programas Pnate/2007, Pnate/2008, Peja/2005, Peja/2006 e PDDE/2008.
Quanto ao débito referente ao PDDE/2009, conforme relatório do tomador de contas especial, decorreu das seguintes constatações[footnoteRef:16]: [16:  Peça 6, p. 81.] 
a) pagamento indevido de tarifas bancárias: R$ 13,05;
b) divergência entre o saldo final apontado na prestação de contas do exercício de 2008 e o saldo inicial indicado na prestação de contas do PDDE/2009: R$ 2.862,50;
c) divergência entre o valor indicado no campo correspondente aos recursos transferidos pelo FNDE no exercício de 2009 e o valor efetivamente repassado: R$ 31.157,60.
Portanto, quanto ao PDDE/2009, foi impugnado o valor total de R$ 34.033,15.
Quanto aos gastos com tarifas bancárias, aplica-se aqui o entendimento da unidade instrutiva com relação aos demais programas, no sentido de que o pagamento pela simples utilização de serviços bancários necessários para a manutenção da conta não constitui débito. Remanesce, portanto, o valor impugnado no total de R$ 34.020,10.
Desse modo, acolho a proposta da unidade instrutiva, no sentido de que seja arquivado o presente processo, sem julgamento do mérito, sem baixa da responsabilidade e sem cancelamento do débito remanescente, a cujo pagamento continuará obrigado o Sr. Jorge Luiz Lobo Rosa, para que lhe possa ser dada quitação.
Cabe esclarecer que o responsável poderá discutir o débito administrativamente junto ao FNDE, no âmbito de procedimento de inscrição do débito na dívida ativa, ou ainda em eventual cobrança judicial.
Deve ser dada ciência ao FNDE no sentido de que o arquivamento dos presentes autos não exime a autoridade administrativa de adotar outras medidas administrativas ao seu alcance ou requerer, ao órgão jurídico pertinente, as medidas judiciais e extrajudiciais cabíveis, com vistas à obtenção do ressarcimento do débito apurado, inclusive o protesto, se for o caso (§ 2º do art. 6º da IN TCU 71/2012) .
Ante o exposto, manifesto-me pela aprovação do acórdão que ora submeto a este Colegiado.
TCU, Sala das Sessões Ministro Luciano Brandão Alves de Souza, em 11 de maio de 2021.
Weder de Oliveira
Relator